【裁判字號】    97,上,601
【裁判日期】    971210
【裁判案由】    遷讓房屋等
【裁判全文】
臺灣高等法院民事判決                   97年度上字第601號
    上  訴  人  丙○○
    訴訟代理人  陳淑貞律師
    被上訴  人  甲○○○○
    法定代理人  乙○○
                丁○○
    訴訟代理人  歐宇倫律師
                林蓓珍律師
上列當事人間請求遷讓房屋等事件，上訴人對於中華民國97 年4
月30日臺灣士林地方法院96年度訴字第1115號第一審判決提起上
訴，本院於97年11月26日言詞辯論終結，判決如下：
    主  文
上訴駁回。
第二審訴訟費用由上訴人負擔。
    事實及理由
一、程序方面：
  (一)按凡有僧道住持之宗教上建築物，不論用何名稱，均為寺廟
    ；寺廟財產及法物，應向該管地方官署呈請登記；寺廟財產
    及法物為寺廟所有，由住持管理；寺廟之不動產及法物，非
    經所屬教會之決議，並呈請該管官署許可，不得處分或變更
    ，監督寺廟條例第1條、第5條、第6條及第8條分別定有明文
    。故寺廟雖未依民法規定為法人之登記，苟依上開條例辦理
    寺廟登記，即可認有權利能力。查被上訴人由道教多數信徒
    所募建，並於83年間向台北市政府民政局辦理寺廟登記，有
    台北市寺廟登記證附卷（本院卷第67頁），故其有權利能力
    ，得為本件訴訟之當事人，先予敘明。
    被上訴人之管理人繼承慣例，係由信徒推選產生，有被上訴
    人所提之台北市寺廟登記表及寺廟登記證可稽（本院卷第66
    -67頁）。依土地登記謄本之記載（原審卷(一)第14頁）： 被
    上訴人原有管理人林錫慶、郭烏隆、張東華、陳天順、鄭根
    木、張清港、莊家聲、蔡鎮源、陳守珪、莊文生、陳金鍊、
    乙○○等12人，並有被上訴人48 年7月14日管理人選任決議
    書、中央日報49年10月18日刊登之台北市延平區公告可參（
    本院卷第45-48頁，原審卷(三)第134頁）。因管理人有多人，
    遂採取管理人代表制，於52 年6月15日管理人會議中選出莊
    家聲為管理人之代表，此有該次會議紀錄可參（本院卷第12
    4-126頁），是於83 年間向台北市政府民政局辦理寺廟登記
    時係由莊家聲為代表為之，此亦可由乙○○原本即為管理人
    之一，於90 年1月20日會員大會中並無再推舉其為管理人之
    必要，可見該次會員大會記載之「推舉乙○○為管理人」係
    指「推舉乙○○為管理人代表」之意，亦有90 年1月20日會
    員大會記錄附卷（本院卷第49-50頁）。 雖上開會議紀錄中
    記載管理人之任期為3年， 惟屆時並未另行選出管理人，為
    維持被上訴人事務之管理及運作，參考公司法第195條第2項
    規定之精神，因認上開管理人之任期延長至改選出管理人就
    任時為止，此亦與社會一般慣例相符。上開管理人陸續死亡
    ，至95年間僅餘乙○○、蔡鎮源2人，於95年5月30日會員大
    會中決議由該2人為 被上訴人之法定代理人向占用戶起訴請
    求拆屋還地，復另推舉丁○○為管理人，亦據提出會議紀錄
    附卷（原審卷(三)第92-93頁），此2份會議紀錄並無矛盾之處
    ，則管理人其後有乙○○、蔡鎮源及丁○○等3人， 被上訴
    人於95年間另案向占用戶請求拆屋還地訴訟（士林地方法院
    95年度訴字第338號），亦列上開3人為法定代理人；其中管
    理人蔡鎮源又於96年11月13日死亡，則被上訴人之管理人現
    今僅餘乙○○及丁○○2人等情，有被上訴人之95年5月30日
    會議記錄、已死亡管理人之戶籍謄本及士林地方法院95年度
    訴字第338號民事判決足憑（原審卷(三)第92-93、105頁， 本
    院卷第85-90頁），是本件訴訟中被上訴人列乙○○、 丁○
    ○為法定代理人，尚無不合。至於被上訴人於92年間向台北
    市政府民政局辦理寺廟變更登記未據補正一節，要僅係未依
    主管機關要求辦理有關寺廟行政之事項，非屬法定管理人產
    生之成立要件，不因被上訴人未向主管機關辦理變更登記，
    即謂法定代理權限有所欠缺。上訴人指摘：被上訴人之法定
    代理人登記為莊家聲，本件被上訴人之法定代理人有錯，被
    上訴人會議召集及會員推選有問題云云，惟查莊家聲於93年
    10月9日死亡，有戶籍謄本可按（原審卷(三)第100頁），自無
    再於本件訴訟中為被上訴人法定代理人之可能；至於被上訴
    人之會議召集有何問題，未據上訴人陳明並舉證，復未提出
    有遭撤銷或宣告會議決議無效之情事，則上訴人之指摘，應
    非足取。
  (二)上訴人未於言詞辯論期日到場，雖其與訴訟代理人均以有另
    案開庭為由請假，惟未附證據，尚難認為具有民事訴訟法第
    386條所列各款情事， 爰依被上訴人聲請由其一造辯論而為
    判決。
  (三)上訴人另指摘：被上訴人於原審追加原告部分，並非合法一
    節。查原審起訴時雖係由丁○○、武春生為原告，訴請上訴
    人拆屋還地及給付不當得利，其後再追加被上訴人為原告（
    原審卷(三)第83-87頁），丁○○及武春生復於97年3月19日撤
    回起訴，被上訴人已收受追加原告聲請狀及撤回狀之繕本（
    原審卷(三)第87、129頁 ），並無異議；上訴人其後復為本案
    之言詞辯論，亦有原審97年2月29日、3月21日言詞辯論筆錄
    可稽（原審卷(三)第81-82、125-127頁），堪認上訴人於原審
    已視為同意被上訴人所為訴之追加，則法院准許此訴之追加
    並無不合。依民事訴訟法第258條第1項規定，上訴人就法院
    准許訴之追加之裁判，不得聲明不服，是上訴人至本審就此
    部分仍予指摘，自無可採。
二、被上訴人主張：被上訴人為坐落臺北市○○區○○段1小段1
    91地號土地之所有權人，坐落其上之37建號門牌臺北市○○
    區○○街52巷8號房屋為訴外人武春生、 丁○○之前手與上
    訴人所共有， 與上訴人所有同地段450建號即門牌臺北市○
    ○區○○街52巷8之2號房屋相鄰，上訴人竟於93年8月2日私
    自將系爭8號房屋部分拆除後， 於被上訴人所有系爭土地上
    與8之2號房屋毗連處增建如原判決附圖（下稱附圖）所示之
    Β部分鋼架鐵皮建物（面積41平方公尺）。上訴人占用系爭
    土地無合法權源， 爰依民法第767條規定及不當得利之法律
    關係，請求：(一)上訴人應將坐落臺北市○○區○○段1小段1
    91地號土地上之門牌臺北市○○區○○街52巷8之2號建物如
    附圖所示Β部分拆除，並將所占用土地返還被上訴人。(二)上
    訴人應給付被上訴人426,072元 及自起訴狀繕本送達翌日起
    算之法律遲延利息。(三)就前開第(二)項請求，願供擔保請准宣
    告假執行。
    原審為被上訴人一部有理由，一部無理由之判決：(一)上訴人
    應將坐落臺北市○○區○○段1小段191地號上如附圖所示Β
    部分鋼架鐵皮建物（面積41平方公尺）拆除，並將所占用土
    地返還被上訴人；(二)上訴人應給付被上訴人113,878元及自9
    7年3 月1日起至清償日止按年息5%計算之利息。被上訴人其
    餘之訴駁回。
    被上訴人就原審駁回部分並未聲明不服，在本審聲明：上訴
    駁回。
三、上訴人則以：(一)上訴人於93年7月2日向訴外人蔡和昌購買坐
    落臺北市○○區○○段1小段182地號土地應有部分1/8， 暨
    坐落其上之門牌8之2號房屋。因8之2號房屋並無其他通路，
    須依賴系爭8號房屋對外通行，方能進出甘州街， 蔡和昌乃
    將8號房屋應有部分2/9贈與並移轉予上訴人，上訴人不諳法
    律， 未向被上訴人請求登記系爭土地之地上權。而8號房屋
    建造日期為14年3月1日，迄今已有73年，有地政機關保存登
    記，又有稅捐稽徵處稅籍登記，登記機關在登記設籍時，必
    已審查合法土地使用權源無誤，當時被上訴人應已提供建築
    同意書； 則系爭土地及8號房屋已經被上訴人與訴外人蔡茂
    盛訂立分管協議， 蔡茂盛之子孫其後將8號房屋贈與上訴人
    ，則上訴人占有使用系爭土地之Ａ、Ｂ部分有正當權源，應
    受保護。(二)被上訴人請求拆屋還地，損人不利己，違反誠信
    原則。 (三)上訴人所有8之2號房屋，坐落於同段182地號，系
    爭191地號土地為上訴人出入 臺北市○○區○○街52巷唯一
    通路， 上訴人依民法第787條規定應得就被上訴人所有系爭
    土地如附圖所示Ｂ部分主張通行權。(四)原審未闡明附圖所示
    Ｂ部分已附合8之2號房屋之事實，讓上訴人對此部分未為適
    當完全之辯論。若上開事實為真，當上訴人建築房屋逾越疆
    界時，被上訴人已知上訴人越界而不即提出異議，則依民法
    第796條規定， 被上訴人不得請求上訴人移去或變更如附圖
    所示Ｂ部分之建物。(五)上訴人僅利用占用部分土地供通行及
    堆放雜物，並無營業或其他特殊經濟效益，所受利益不逾土
    地申報地價年息1%等語抗辯。聲明：(一)原判決不利於上訴人
    部分廢棄。(二)上開廢棄部分，被上訴人在第一審之訴及其假
    執行之聲請均駁回。
四、兩造不爭執之事實：
  (一)被上訴人於36年4月5日即登記系爭土地之所有權人，有土地
    登記簿謄本可按（原審卷(一)第14頁）。
    上訴人為門牌台北市○○街52巷8之2號房屋（台北市○○區
    ○○段1小段450建號建物）及其坐落基地台北市○○區○○
    段1小段182號地號應有部分1/8之所有權人，於93年7月27日
    以買賣為由辦妥所有權移轉登記，有建物登記簿謄本、土地
    登記申請書、土地買賣所有權移轉契約書等件附卷（原審卷
    (一)第12-13頁，卷(二)第32-40頁）。
  (二)上訴人所有系爭土地上有如附圖所示Β部分之鋼架鐵皮建物
    （面積41平方公尺），其其所有8之2號房屋相連接，與系爭
    土地上如附圖所示Ａ部分之門牌台北市○○街52巷8號磚造
    房屋不相通，中間有間隙等情，有被上訴人所提土地登記謄
    本在卷足憑（原審卷(一)第14頁），業據原審會同地政事務所
    人員至現場勘驗測量屬實，有勘驗筆錄、複丈成果圖及現場
    照片可稽（原審卷(三)第7-8、21-22、69-72頁），並為兩造
    所不爭執（原審卷(三)第7、65頁）。
五、本件重要爭點在於：
  (一)被上訴人依民法第767條規定， 請求上訴人拆除如附圖所示
    Ｂ部分鋼架鐵廠建物及返還占用之土地，有無理由？上訴人
    所為各項抗辯，是否正當？
  (二)被上訴人請求上訴人給付不當得利，有無理由？
六、被上訴人依民法第767條規定，請求上訴人拆除如附圖所示
    Ｂ部分鋼架鐵廠建物及返還占用之土地，有無理由？上訴人
    所為各項抗辯，是否正當？
  (一)按所有人於原有建築物之外另行增建者，如增建部分與原有
    建築物無任何可資區別之標識存在，而與之作為一體使用者
    ，因不具構造上及使用上之獨立性，自不得獨立為物權之客
    體，原有建築物所有權範圍因而擴張。倘增建部分於構造上
    及使用上已具獨立性，即為獨立之建築物，苟其常助原有建
    築物之效用，而交易上無特別習慣者，即屬從物。若增建部
    分已具構造上之獨立性，但未具使用上之獨立性而常助原有
    建築物之效用者，則為附屬物，其使用上既與原有建築物成
    為一體，其所有權應歸於消滅，被附屬之原有建築物所有權
    範圍，則因二所有權歸於一所有權而擴張，最高法院88年度
    台上字第485號判決及94年度台抗字第656號裁定意旨可供參
    考。
  (二)經查：
    1.門牌台北市○○街52巷8號房屋（台北市○○區○○段1小
      段37建號），依建物登記謄本（原審卷(一)第16頁）記載：
      為1層木造房屋，面積57.85平方公尺；其後以磚石擴建為
      78.5平方公尺，亦有原審向臺北市稅捐稽徵處大同分處調
      取之房屋稅籍資料可稽（原審卷(三)第14-17頁）。而8號房
      屋現今情形為：如附圖所示Α部分（面積52平方公尺），
      仍為磚石、木造房屋之材質；另如附圖所示Β部分則係鋼
      架鐵皮材質，顯然不同，有原審及本院至勘驗時之現場照
      片足憑（原審卷(三)第69-72頁， 本院卷第79、94、95、97
      頁）。參以上訴人自承：「於93年7月前購得甘州街52巷8
      之2號房屋並受贈8號房屋持分2/9……因8號房屋Ｂ部分已
      嚴重毀壞，且影響環境甚巨多年……故於93 年8月間出資
      修繕，已先向土地所有權人甲○○○○協談修繕事宜，豈
      料態度強硬，不准就是不准」等語（原審卷(一)第42-43、5
      3頁），輔斟酌上訴人提出之Ｂ部分以前磚造、 木門之老
      舊傾頹照片（原審卷(一)第46頁）及其後修建之照片（本院
      卷第24頁）， 可知：上訴人係將8號房屋Ａ部分以外面積
      26.5平方公尺（78.5-52=26.5）之老舊磚木造白紅色大門
      之部分予以拆除，再利用殘餘之1根樑柱及少許低矮磚牆
      為基，重新搭建現今面積為41平方公尺如附圖所示Ｂ部分
      之鋼架鐵皮建物，顯見上訴人係以鋼骨增加樑柱並以鐵皮
      予以擴建， 而非依8號房屋Ａ部分外面積26.5平方公尺之
      樑柱及基礎在原範圍予以修繕。
    2.查8號房屋Α部分乃磚造木門之平房， Β部分則為鋼架鐵
      皮建物，二部分各有出入口，分供訴外人陳再生與上訴人
      各別使用（原審卷(三)第69頁），有不同權屬；Β部分鋼架
      鐵皮建物於構造上與上訴人所有之8之2號建物相連接，內
      部以落地窗相通，供作上訴人堆放物品及供8之2號建物出
      入至甘州街52巷，上訴人所有8之2號房屋乃台北市○○區
      ○○段1小段450建號，與8號之建物不同等情， 足認：附
      圖所示Ｂ部分鋼造鐵皮建物於構造及使用上與8號 （如附
      圖所示Ａ部分）有所區隔，顯然不同，出入口亦非同一；
      反觀Ｂ部分與上訴人所有8之2號房屋相連接，已與8之2號
      一體使用，在構造及使用上並無獨立性，成為8之2號房屋
      之一部分。是上訴人抗辯： 附圖所示Ｂ部分乃8號房屋之
      一部分，顯與事實不符，而不可採。
  (三)上訴人雖抗辯：8號房屋坐落於 被上訴人所有之系爭土地上
    ，興建時經過 被上訴人同意，8號房屋已經建物所有權人間
    為分管約定，則伊於93年間受贈8號房屋所有權2/9，Ｂ部分
    為8號房屋一部分， 即係經被上訴人同意而占用系爭土地云
    云。惟按土地及房屋乃不同之不動產，土地使用借貸契約係
    債之關係，僅於當事人間有其效力，買受占用他人土地之房
    屋，縱房屋原所有人與基地所有權人間存有使用借貸關係，
    買受人並不當然繼受其前手與基地所有人間之使用借貸關係
    ，原則上不得執該關係主張其有使用系爭土地之權利。查上
    訴人雖於93 年7月26日受贈8號房屋所有權2/9，並辦辦妥建
    物贈與登記在案，有建物登記簿謄本可稽（原審卷(一)第16頁
    ），縱其所述有關8號房屋所有權人間有分管約定為真，原8
    號房屋所有權人與被上訴人間有上訴人所述之無給付地租（
    原審卷(一)第43頁）之使用借貸關係為可採者，亦因使用借貸
    法律關係屬於債之關係， 上訴人不因8號房屋分管部分之移
    轉而繼受土地之使用借貸關係，上訴人復未舉證證明其已取
    得被上訴人之同意（債之關係）或於系爭土地上設定地上權
    等之物權關係， 則其就受贈之8號分管部分予以拆除後再於
    系爭土地上興建如附圖所示Ｂ部分鋼造鐵皮建物，尚難認有
    正當權源。
  (四)又查系爭土地自36 年間即登記於被上訴人名下，另遍查8號
    房屋之所有權人異動索引資料（原審卷(二)第18-27頁）， 並
    無該建物所有權人係被上訴人之情形，自無上訴人所述：土
    地及其土地上之房屋同屬一人所有，僅將土地或僅將房屋所
    有權讓與他人，或將土地及房屋同時或先後讓與相異人之情
    形，自亦無適用民法第425條之1規定之餘地。
  (五)本件上訴人占用如附圖所示Β部分土地，供作堆放雜物，業
    經原審及本院勘驗屬實，並有現場照片足憑 （原審卷(三)第7
    、71、72頁，本院卷第79、94、97頁）。而系爭土地之面積
    為213平方公尺，公告現值每平方公尺111,000元，則被上訴
    人所有系爭土地遭上訴人占用之比例將近20%（41÷213=19.
    25%）；且41平方公尺之公告現值總計已達4,551,000元（11
    1,000x41=4,551,000），竟僅供上訴人堆放雜物之用，顯然
    不符合土地使用之經濟原則，是被上訴人請求上訴人拆除Ｂ
    部分建物返還占用之土地，應無被上訴人自己所得利益極微
    ，而上訴人或國家社會所受損失甚大之情事發生，亦即被上
    訴人依法行使所有權人之權利，並無任何違反誠信原則之情
    事。
  (六)再按土地因與公路無適宜之聯絡，致不能為通常使用者，土
    地所有人得通行周圍地以至公路，為民法第787條第1項前段
    所明定。查上訴人所有甘州街8之2號建物係坐落於台北市○
    ○區○○段1小段182地號上，依上訴人提出之現場圖觀之（
    本院卷第23頁），182地號鄰接之187-1地號上即為甘州街42
    巷， 已與上開民法第787條規定之「土地與公路無適宜之聯
    絡」有所未合。縱採區分所有之公寓亦有類推適用民法第78
    7條規定主張袋地通行權之見解（最高法院96年度台上字第5
    84號判決參考）， 惟182地號上興建之該棟建物門牌為8之2
    號、9號1至4樓等房屋， 其中2至4樓均相通，其內有天井（
    透天的），僅1樓之8之2號及9號房屋經上訴人之前手將二屋
    其中築牆區隔，業經本院至現場勘驗，並為兩造所一致陳述
    （本院卷第69頁及反面），且有現場照片可參（本院卷第79
    頁反面、第80頁、第95-96頁）， 致上訴人於受讓8之2號房
    屋後實際上均僅得自甘州街52巷出入， 則參考同法第789條
    ：「因土地一部之讓與或分割，致有不通公路之土地者，不
    通公路土地之所有人，因至公路，僅得通行受讓人或讓與人
    或他分割人之所有地」，乃避免所有人因自己之任意行為致
    生袋地通行權之旨趣，上訴人似僅得通行讓與人即其前手之
    9號房屋，始符公允， 是否得逕行對被上訴人主張袋地通行
    權，並非無疑。況且，就上訴人提出上述8之2號房屋會發生
    無出入通路之情形，必至被上訴人在本件訴訟中就排除上訴
    人占用Ｂ部分之侵害部分獲得勝訴確定判決並予執行時始會
    發生，屆時上訴人如符合袋地通行權之要件，再行提出確認
    之訴以資解決。上訴人已經原審判決曉諭提起反訴或另行提
    起訴訟後，仍未在本件訴訟中聲明，而僅提出預料將發生、
    現實尚未發生之無通路作為抗辯，非屬本件訴訟中所得究明
    ，更非上訴人在確認其有袋地通行權前得據以作為占用如附
    圖Ｂ部分土地之正當理由。
  (七)上訴人另抗辯：其逾越疆界建築房屋時，被上訴人已知上訴
    人越界而不即提出異議， 則依民法第796條規定，被上訴人
    不得請求上訴人移去或變更Ｂ部分建物云云。 查民法第796
    條規定：土地所有人建築房屋逾越疆界，鄰地所有人如知其
    越界而不即提出異議，不得請求移去或變更其建築物，然依
    上訴人陳述：於93年7月， 向被上訴人協談修繕事宜，廟方
    態度強硬不准（原審卷(一)第53頁），可見：上訴人知悉Ｂ部
    分鋼架鐵皮建物係全部興建於被上訴人所有系爭土地上，並
    非上開規定之建築房屋致逾越疆界之情形；且上訴人於興建
    Ｂ部分之前業已明知被上訴人不同意，茲仍逕予興建，應由
    上訴人自負風險，而無上開規定之「鄰地所有人未即提出異
    議，建築房屋者權益應予保護」之情形，是上訴人此部分辯
    解，應無可採。
  (八)綜上所述，上訴人占有使用被上訴人所有系爭土地如附圖所
    示Β部分之土地，並無正當權源，其所辯各節均非可採，則
    被上訴人依民法第767條規定， 請求上訴人拆除該部分建物
    、返還占用之土地予被上訴人，為有理由，應予准許。
七、至被上訴人訴請上訴人占用土地不當得利部分：
  (一)按無權占有他人之土地，係侵害該土地所有人之所有權能，
    獲取占用使用土地相當於租金之利益，則土地所有權人自得
    依不當得利之法律關係，請求無權占用人給付相當於租金之
    損害。本件上訴人無權占用被上訴人所有系爭土地如附圖所
    示Ｂ部分土地，使被上訴人受有相當於租金之損害，再參上
    訴人陳述：其於93年9 月29日收到工務局之違建查報拆除函
    （原審卷(一)第53頁），則被上訴人依不當得利之法律關係，
    請求上訴人自93年10 月1日起至96年8月3日止給付相當於租
    金之利益，洵屬有據。
  (二)又城市地方房屋之租金，以不超過土地及其建築物申報總價
    年息10%為限，土地法第97條第1項定有明文，上開規定依同
    法第105 條規定，於租用基地建築房屋準用之。查被上訴人
    所有系爭土地之地目為「祠」，然坐落於台北市○○街巷內
    ，為城市地方之土地，面對廟宇「慈聖宮」，周遭均係公寓
    建築，鄰接臺北市○○○路、涼州街口，後方為延平北路，
    有多路公車行經，步行5分鐘許可達永樂、 太平等國小及太
    平市場等處，上訴人占用Ｂ部分土地興建鋼架鐵皮建物以與
    自己所有之8之2號房屋連為一體，供作自宅堆放物品之用，
    有原審勘驗筆錄可按（原審卷(三)第7-8頁）， 堪認：系爭土
    地具有生活及交通之便利性，則原審核認系爭土地之租金以
    申報地價年息3%計算，已甚為低廉，上訴人猶指摘過高，自
    無可採。查系爭土地於93年1月、96年1月之申報地價分別為
    每平方公尺32,080元、34,640元，業據系爭土地之登記簿謄
    本載明（原審卷(三)第135頁，卷(一)第14頁）， 據以計算上訴
    人自93 年10 月1日起至96 年8月3日止相當於租金之金額為
    113,878元【93年10月1日至95年12月31日止（27月）：32,0
    80x41x3%x27/12=88,781；96年1月1日至96年8月3日（215天
    ）：34,640x41x3% x215/365=25,097，88,781+25,097=113,
    878，元以下四捨五入】， 及自原審起訴狀繕本送達上訴人
    翌日即97年3月1日起算之法定遲延利息部分，為有理由，應
    予准許。
八、綜上所述，被上訴人依民法第767 條規定，請求上訴人將系
    爭土地上如附圖所示Β部分鋼架鐵皮建物（面積41平方公尺
    ）拆除，並將所占用土地返還被上訴人；另依不當得利法律
    關係，訴請上訴人給付不當得利11萬3,878元 及自原審起訴
    狀繕本送達翌日即97年3月1日起算之法定遲延利息等部分，
    為有理由，應予准許。原審為上開結論之判決，並無不合。
    上訴意旨指摘原判決不當，求予廢棄改判，為無理由，應予
    駁回。
九、據上論結：本件上訴為無理由，依民事訴訟法第463條、第
    385條第1項前段、第449條第1項、第78條，判決如主文。
中    華    民    國    97    年    12    月    10    日
                    民事第一庭
                        審判長法  官  張耀彩
                              法  官  盧彥如
                              法  官  林金吾
正本係照原本作成。
如不服本判決，應於收受送達後20日內向本院提出上訴書狀，其
未表明上訴理由者，應於提出上訴後20日內向本院補提理由書狀
（均須按他造當事人之人數附繕本）上訴時應提出委任律師或具
有律師資格之人之委任狀；委任有律師資格者，另應附具律師資
格證書及釋明委任人與受任人有民事訴訟法第466條之1第1項但
書或第2項（詳附註）所定關係之釋明文書影本。
中    華    民    國    97    年    12    月    10    日
                              書記官  張淑芳
附註：
民事訴訟法第466條之1（第1項、第2項）：
對於第二審判決上訴，上訴人應委任律師為訴訟代理人。但上訴
人或其他法定代理人具有律師資格者，不在此限。
上訴人之配偶、三親等內之血親、二親等內之姻親，或上訴人為
法人、中央或地方機關時，其所屬專任人員具有律師資格並經法
院認為適當者，亦得為第三審訴訟代理人。


司法院資訊處製作；財團法人民間司法改革基金會備份。
